臺灣臺北地方法院民事判決
111年度訴字第2839號
原      告  侯曉雯  


訴訟代理人  黃柏榮律師
複代理人    楊逸政律師
被      告  林沛褣  



訴訟代理人  韓瑋倫律師
上列當事人間確認債權不存在事件，本院於民國111年9月27日言
詞辯論終結，判決如下：
    主  文
原告之訴駁回。
訴訟費用由原告負擔。
    事實及理由
一、原告主張：緣原告曾於網路交友軟體上認識一名自稱「chen
    kim109」之馬來西亞男子（下稱A男），雙方於網路上交往
    ，並為情侶關係，A男向原告表示其欲來台灣成立公司，需
    要台灣的銀行帳戶以收取台灣客戶之匯款，原告基於情侶感
    情之特殊信賴關係而不疑有他，即依照A男之指示，至銀行
    開通國泰世華銀行000-000000000000號帳戶(下稱系爭帳戶)
    之金融卡境外提款之功能，並將金融卡寄至馬來西亞，將系
    爭帳戶全權交由A男使用。嗣被告將新台幣(下同)52萬9,870
    元匯入系爭帳戶後，始察覺遭詐騙，遂報警向原告提告，經
    台灣台北地方檢察署（下稱台北地檢署）檢察官以110年度
    偵字第9857號案件為不起訴處分確定，檢察官認定原告係因
    網路交友感情因素遭詐騙，始將系爭帳戶使用權提供予A男
    使用，原告並無法預見系爭帳戶會遭A男作為犯罪用途，難
    認原告涉犯詐欺罪及洗錢罪。是系爭帳戶於被告將款項匯入
    時，原告僅為帳戶名義人並非使用人，原告主觀上亦無故意
    協助他人詐欺被告，並未違反善良管理人注意義務，原告亦
    未自系爭帳戶受有利益，並無不當得利之情形，故被告之52
    萬9,870元債權並不存在於兩造間，原告並無故意或過失不
    法侵害被告之權利。為此，爰提起本件確認訴訟等語。並聲
    明：確認鈞院110年度司促字第19615號支付命令（下稱系爭
    支付命令）所載被告對原告之52萬9,870元之債權不存在。
二、被告則以：原告將系爭帳戶提供詐騙集團成員使用，該詐騙
    集團成員取得系爭帳戶後，即於108年12月17日由通訊軟體I
    nstagram 、Line加入被告為好友，並佯稱欲自國外寄一件
    包裹予被告，需要相關之運費，致被告陷於錯誤，於109年2
    月6日上午11時58分許，將52萬9,870元匯入原告系爭帳戶內
    ，嗣始察覺遭詐騙，報警後始知上情。原告之系爭帳戶於10
    9年2月6日受領被告遭詐騙而匯入之前揭款項後，該款項利
    益即歸屬於原告，而為原告所有財產之一部分，原告與被告
    間既無受領該款項之原因存在，自構成不當得利。原告既將
    金融卡及密碼交付他人，即難以免除應承擔之風險責任，遑
    論原告當時年滿45歲，屬智識正常且具有一定社會經驗之成
    年人，理應負注意義務，卻疏於注意，率爾將系爭帳戶之金
    融卡及密碼資料交付他人，致成為詐欺取財之工具，原告自
    難卸免其未盡善良管理人之注意義務，應有過失等語，資為
    抗辯。並聲明：原告之訴駁回。
三、本院之判斷：
  ㈠按確認之訴非原告有即受確認判決之法律上利益者，不得提
    起。所謂即受確認判決之法律上利益，係指法律關係之存否
    不明確，原告主觀上認其在法律上之地位有不安之狀態存在
    ，且此種不安之狀態，能以確認判決將之除去者而言，若縱
    經法院判決確認，亦不能除去其不安之狀態者，即難認有受
    確認判決之法律上利益（最高法院52年台上字第1240號判決
    意旨參照）。本件原告主張系爭支付命令所載被告對原告之
    52萬9,870元債權不存在，惟為被告所否認，則兩造就被告
    對原告有無該債權存在，存有爭執，且原告主觀上認其在法
    律上之地位有不安狀態存在，而此種不安狀態，原告得以本
    件確認判決將之除去，揆諸前揭規定及裁判意旨，應認原告
    此部分有即受確認判決之法律上利益，合先敘明。
  ㈡本件原告主張其係網路交友認識A男並交往，因感情因素始
　　將系爭帳戶提供A男使用，並無法預見系爭帳戶會遭A男作為
　　犯罪用途，而系爭帳戶於被告將52萬9,870元款項匯入時，
    原告並非使用人，故原告主張前揭債權並不存在於兩造間，
    爰提起本件債權不存在之訴等情，惟被告否認，並以上開情
    詞置辯。經查：
　⒈按因故意或過失，不法侵害他人之權利者，負損害賠償責任
　　；數人共同不法侵害他人之權利者，連帶負損害賠償責任。
    民法第184條第1項前段、第185條第1項前段分別定有明文。
　　次按因過失不法侵害他人之權利者，固應負損害賠償責任。
　　但過失之有無，應以是否怠於善良管理人之注意為斷者，茍
　　非怠於此種注意，即不得謂之有過失；民法上所謂過失，以
　　其欠缺注意之程度為標準，可分為抽象過失、具體過失及重
　　大過失三種。應盡善良管理人之注意而欠缺者為抽象過失（
　　即依交易上一般觀念，認為有相當知識經驗及誠意之人應盡
　　之注意)；應與處理自己事務為同一注意而欠缺者為具體過
　　失；顯然欠缺普通人之注意者為重大過失（最高法院19年上
　　字第2746號、96年度台上字第1649號、42年台上字第865號
　　判決意旨參照）。又所謂共同侵權行為，係指數人共同不法
　　對於同一之損害，與以條件或原因之行為。加害人於共同侵
　　害權利之目的範圍內，各自分擔實行行為之一部，而互相利
　　用他人之行為，以達其目的者，仍不失為共同侵權行為人，
　　而應對於全部所發生之結果，連帶負損害賠償責任；共同侵
　　權行為人間不以有意思聯絡為必要，數人因過失不法侵害他
　　人之權利，茍各行為人之過失行為，均為其所生損害之共同
　　原因，即所謂行為關聯共同，亦足成立共同侵權行為（最高
　　法院78年度台上字第2479號、87年度台上字第957號判決意
　　旨參照）。
  ⒉原告主張其係於交友網站認識A男，A男對原告佯稱欲來台灣
    成立公司，需要台灣之銀行帳戶收取台灣客戶之匯款，原告
　　基於與A男是情侶關係不疑有他，即依A男指示，至銀行開通
　　系爭帳戶之金融卡境外提款之功能，並將金融卡寄至馬來西
    亞，將系爭帳戶交由A男使用，嗣被告遭他人詐騙，將52萬9
    ,870元款項匯入系爭帳戶等情，為被告所不爭執，自堪信原
    告前揭主張為真實。又原告因此涉嫌詐欺案件，業經台北地
    檢署於110年7月30日以110年度偵字第9857號為不起訴處分
    確定在案(見本院卷第37至39頁)，亦據本院依職權調取偵查
    卷宗核閱無訛，此部分事實，先堪認定。
　⒊原告雖稱其並未就系爭帳戶之管理有怠於善良管理人注意義
    務，且其提供系爭帳戶及金融卡予A男使用，亦非基於共同
    不法損害被告為目的，原告並非侵權行為人或共同侵權行為
    人一節，為被告所爭執。而民法第184條第1項前段規定構成
    侵權行為之過失，依前開說明，係指抽象輕過失即欠缺善良
    管理人之注意義務，本件原告究竟是否應負侵權行為損害賠
    償責任，應回歸原告管理其名下之系爭帳戶，是否有欠缺交
    易上一般觀念認為有相當知識經驗及誠意之人應盡之注意程
    度。此種善良管理人注意義務之標準，固然可能因為侵害行
    為或事務其性質、加害手法、規範保護之法益、防免損害發
    生所須支出之成本有別，在不同之侵害態樣中有所浮動，但
    終為一「抽象」之標準，應以「客觀」之注意能力而非以「
    主觀（即行為人自身之能力與知識程度）」之注意能力為斷
    （最高法院91年度台上字第2139號判決意旨亦同此見），自
    無從因原告陳稱其因A男話術與其交往成為情侶關係，且
　　欲來台灣成立公司，需要台灣之銀行帳戶收取台灣客戶之匯
    款，而不疑有他等情是否為真而有所不同，否則無異係將原
    告之注意義務減輕至「處理自己事務（即具體輕過失）」之
    程度，亦與民法第184條第1項之過失要件不符。基此：
　⑴衡以現今社會大眾均可辦理金融帳戶存摺、提款卡使用，如
    無正當理由，實無取用他人帳戶使用之必要，且金融帳戶資
    訊事關個人財產權益之保障，其專有性甚高，一般人均有防
    止他人任意使用之認識，縱有特殊情況偶需交付他人使用，
    亦必深入瞭解用途及合理性始予提供。況各類形式利用電話
    或電腦網路進行詐騙，並收購人頭帳戶規避執法人員之查緝
    ，掩飾、確保因自己犯罪所得財物之事例，無日無時在平面
    、電子媒體經常報導，且經警察、金融機關在各公共場所以
    防騙文宣或網路警語反覆宣導，應為社會大眾所周知，則一
    旦金融帳戶如落入不明人士手中，即有被利用作為財產犯罪
    相關工具之高度可能，此已為吾人依一般生活認知所易於體
    察之常識，應無可議。
　⑵原告雖陳稱其係基於與A男為情侶之信賴關係才將系爭帳戶及
    金融卡提供A男使用，其亦為受害人等語。然原告在將系爭
    帳戶及金融卡提供A男使用之前，從未親自與A男會面，縱原
    告自認其當時與A男處於情侶交往關係中，但從客觀角度上
    看來，該自稱「chenkim109」者之A男，在現實上是否存在
    ，顯然不無疑問。另原告稱A男表示欲來台灣成立公司，需
    要台灣之銀行帳戶收取台灣客戶之匯款一情，惟原告大可先
    向A男詢問欲來台灣成立何種公司，再透過網路或其他公開
    資訊管道加以查詢核實，是否確實需要原告提供台灣帳戶作
    為在台灣開設公司所需，此並非須高度之智識程度、社會經
    歷或技術門檻才能達成，亦不致對其認知之情侶交往關係有
    所破壞。況原告行為時已年滿45歲（見本院卷第37頁），理
    應有相當社會經驗，而原告尚依A男之指示至銀行將系爭帳
    戶之金融卡開通境外提款之功能（見本院卷第11頁)，足徵
    原告對於系爭帳戶之專有性，一旦提供系爭帳戶及金融卡，
    將等同全然移轉支配權均瞭然於心，自不能以其身陷情侶交
    往具有特定信賴關係，推諉不知上情之託辭。
　⑶據此，原告雖稱其並未怠於善良管理人注意義務，但依原告
    將系爭帳戶及金融卡使用權交予A男前之防免措施，可謂幾
    近於無，以交易上之一般觀念及生活經驗觀察，顯然原告僅
    係「不為」注意，而非「不能」注意，與善良管理人之注意
    程度存有相當落差，縱原告於偵查時提出其與A男之通訊軟
    體對話紀錄，且即便原告確係遭A男所利用，嗣並要求A男返
    還金融卡，另循線報案（見台北地檢署110年偵字第9857號
    偵查卷第38頁），惟其同為被詐騙之被害人，乃出於顯可歸
    責於自己之事由，無解其過失之認定。原告與A男所屬之詐
    騙集團成員間，固無證據證明有共同犯意聯絡，但所謂行為
    關聯共同，係指共同致成損害結果之行為，不以意思聯絡為
    必要，數個過失行為已足以成立，「故意」及「過失」之行
    為間自無不可，此為當然之解釋。是被告依民法第184條第1
    項前段、第185條規定，向原告與A男所屬之詐騙集團成員對
    被告所受全部損害聲請發支付命令，請求原告應給付被告52
    萬9,870元損害賠償，當屬有據，此與偵查之認定並未矛盾
    ，況檢察官所為之不起訴處分，本無拘束民事訴訟之效力（
    最高法院41年台上字第1307號民事判決意旨可參），本院自
    仍有獨立認事用法之權，僅就前開偵查卷之調查結果於本件
    全辯論意旨一併斟酌，附予敘明。
  ㈢綜上所述，原告主張系爭支付命令所載被告對原告之52萬9,8
    70元之債權不存在，並無理由，應予駁回。
四、本件事證已臻明確，兩造其餘之攻擊或防禦方法及未經援用
    之證據，經本院斟酌後，認為均不足以影響本判決之結果，
    自無一一詳予論駁之必要，併此敘明。　　
五、訴訟費用負擔之依據：民事訴訟法第78條。
中　　華　　民　　國　　111 　年　　10　　月　　21　　日
                  民事第四庭    法　官　陳靜茹
以上正本係照原本作成。
如對本判決上訴，須於判決送達後20日內向本院提出上訴狀。如
委任律師提起上訴者，應一併繳納上訴審裁判費。
中　　華　　民　　國　　111 　年　　10　　月　　24　　日
                                書記官　蔡汶芯